【裁判字號】    89,家訴,118
【裁判日期】    900118
【裁判案由】    確認遺囑真正
【裁判全文】
臺灣臺北地方法院民事判決  八十九年度家訴字第一一八號
    原      告  甲○○
    訴訟代理人  李樂濟律師
    被      告  行政院國軍退除役官兵輔導委員會台北市榮民服務處
                            設台北市○○○路一號
    法定代理人  乙○○      住台北市○○○路一號
    訴訟代理人  楊俊雄律師
右當事人間請求確認遺囑真正事件，本院判決如左：
    主    文
確認苑光漢於民國八十九年一月二十六日所立之代筆遺囑為真正。
訴訟費用由被告負擔。
    事    實
甲、原告方面：
    一、聲明：如主文所示。
    二、陳述：
      １、緣原告甲○○係台北市中正區忠勤里之里長，苑光漢係里內單身榮民，因
          原告甲○○對區內獨居單身榮民照顧有加，而博得苑光漢之認同及信任。
          茲因苑光漢係大陸變色後跟隨政府來台，生前終身未婚而獨居，渠思及身
          故後欲遺愛人間，照顧無親無故之殘障及老年人士，故於八十九年一月二
          十六日於有意思能力及自由意識狀態下，依民法第一千一百零八十九條及
          第一千一百九十四條等代筆遺囑之規定，於台北市和平醫院，由其本人口
          述遺囑內容，邱瑞忠律師代筆，指定甲○○、胡金屏、孫鄭愛珠等三人為
          見證人，再由邱瑞忠律師將筆記內容向口述遺囑人苑光漢宣讀、講解，並
          經苑光漢認可後簽名捺印於後，代筆人及見證人均簽名蓋章或捺印於后。
          不幸，苑光漢於八十九年二月二十六日因甲、肺炎合併敗血症休克、上消
          化道出血、丙泌尿道感染及巴金森氏症等病逝於和平醫院。嗣甲○○、胡
          金屏、孫鄭愛珠等三人與被告合組治喪委員會辦理苑光漢之喪事，於八十
          九年三月十四日將苑光漢之骨灰安厝於台北市軍人公墓。八十九年三月二
          十六日，邱瑞忠律師、甲○○、胡金屏及孫鄭愛珠等四人一同前往鈞院公
          證處認證遺囑內代筆人及見證人之簽名。
      ２、次按原告為遺囑執行人，已故苑光漢因係單身榮民，被告為其法定遺產管
          理人。惟原告以遺囑執行人之身分，向被告請求交付苑光漢身後遺產，俾
          便成立基金會以執行苑光漢遺愛人間之心願事宜，遭被告以遺囑未經法院
          判決，難以逕許為由，阻礙遺囑執行人執行苑光漢遺囑之事宜。因之，被
          告否認系爭遺囑之真正，致原告私法上之地位有受侵害之危險，是原告自
          有訴請確認遺囑真正之法律上利益，爰依法提起本件訴訟。
  三、證據：提出苑光漢遺囑、死亡證明書、治喪會議記錄影本、被告函文各乙件為
      證。
乙、被告方面：
    一、聲明：求為判決駁回原告之訴。
    二、陳述：
        １、被告依台灣地區與大陸地區人民關係條例（以下簡稱兩岸人民關係條例
            ）第六十八條第一項及依該條第三項訂定之「退除役官兵死亡無人繼承
            遺產管理辦法」第三條、第四條規定，為亡故榮民苑光漢君之法定遺產
            管理人，是被告應盡適當之義務，管理亡故榮民苑光漢先生之遺產，合
            先敘明。
         ２、對上述遺囑之真正不予爭執。
丙、本院依職權訊問證人胡金屏、孫鄭愛珠。
    理    由
一、本件原告主張訴外人榮民苑光漢於民國八十九年二月廿六日亡故，其生前立有代
    筆遺囑乙份，將其身後之財產除支付醫療費、看護費、殯葬費及其他應支出之費
    用外，全部捐給無人照顧之殘障及老年人士，並指定原告為遺囑執行人，原告持
    該遺囑書向被告請求交付遺產，詎料被告對遺囑之真正質疑，並拒絕給付，原告
    遂不得已提起本訴等云云，被告對於上述遺囑之真正並不爭執。
二、口授遺囑依民法第一千一百九十五條規定：「遺囑人因生命危急或其他特殊情形
    ，不能依其他方式為遺囑者，得依左列方式之一為口授遺囑：一、由遺囑人指定
    二人以上之見證人，並口授遺囑意旨，由見證人中之一人，將該遺囑意旨，據實
    作成筆記，並記明年月日，與其他見證人同行簽名；二、由遺囑人指定二以上之
    見證人，並口述遺囑意旨、遺囑人姓名及年、月、日，由見證人全體口述遺囑之
    為真正及見證人之姓名，全部予以錄音，將錄音帶當場密封，並記明年、月、日
    ，由見證人全體在封縫處全體簽名」，原告所主張上述遺囑已依同法第一千一百
    九十五條規定第一種方式予以踐行之事實，已據原告提出上述證據為證，並經本
    院依職權訊問證人胡金屏、孫鄭愛珠，其證述情節核與原告所述相合，並為被告
    所不爭執，原告之主張堪信為真。從而，原告提起本件請求於法並無不合，應予
    准許。
三、結論：原告之訴為有理由，依民事訴訟法第七十八條判決如主文。
中      華      民      國    九十      年      一      月    十八    日
                                家事法庭法      官  彭南元
右正本係照原本作成。
如對本判決上訴，須於判決送達後二十日之不變期間內，向本院提出上訴狀。
中      華      民      國    九十      年      一      月     十八     日
                                        書  記  官  莊雪嬌


司法院資訊處製作；財團法人民間司法改革基金會備份。
